【裁判字號】    99,台上,5102
【裁判日期】    990812
【裁判案由】    殺人等罪
【裁判全文】
最高法院刑事判決            九十九年度台上字第五一０二號
上  訴  人  甲○○
選任辯護人  彭大勇律師
            林士龍律師
上  訴  人  乙○○
上列上訴人等因殺人等罪案件，不服台灣高等法院台南分院中華
民國九十九年五月二十七日第二審判決（九十八年度上訴字第九
七二號，起訴案號：台灣台南地方法院檢察署九十七年度少連偵
字第九三號），提起上訴，本院判決如下：
    主  文
上訴駁回。
    理  由
按刑事訴訟法第三百七十七條規定，上訴於第三審法院，非以判
決違背法令為理由，不得為之。是提起第三審上訴，應以原判決
違背法令為理由，係屬法定要件。如果上訴理由書狀並未依據卷
內訴訟資料，具體指摘原判決不適用何種法則或如何適用不當，
或所指摘原判決違法情事，顯與法律規定得為第三審上訴理由之
違法情形不相適合時，均應認其上訴為違背法律上之程式，予以
駁回。本件上訴人甲○○上訴意旨略稱：(一)依證人即法醫潘至信
之第一審證詞，被害人王信富頸部之切割傷可能係由刀子及小客
車均不動，被害人自行去碰刀子；或被害人（包含乘座之機車）
不動，刀子劃過被害人；或小客車、被害人（包含乘座之機車）
均處於移動狀態，甲○○持有之刀械亦施加力量等原因所致。而
林宏斌、林暐期均稱在撞到于冠群騎乘之機車後，有把車停下來
。倘被害人騎乘機車亦同時因不明原因倒下，甲○○所持鐮刀剛
好觸及被害人脖子，即可能因第一種狀況造成被害人頸部之切割
傷，原判決未說明為何不可能發生第一種狀況之理由，即認本件
發生過程屬第三種狀況，有判決理由不備之違法。(二)依證人黃裕
仁於第一審證稱：「我們的機車還沒有經過那個不明的東西（即
甲○○所持之鐮刀），剛好在那個地方，我們的機車已經倒地」
、「看到一個不明的東西從車窗伸出來，兩車一直接近的時候，
我們的車子就倒了」、「感覺那個東西有逼近，但是不確定那個
東西有無碰到我們，我們就倒地了」；及至原審證稱：「機車是
往右邊倒，被害人也是往右邊倒」、「在機車倒地前看到自小客
車內有人手拿長長的東西伸出車窗外，時間太匆促看不清楚有無
做揮舞的動作」等語，無法證明甲○○有揮舞、高舉鐮刀，及被
害人係遭甲○○持鐮刀劃傷頸部後倒地之事實。原判決未查明甲
○○所持鐮刀是否有割劃被害人頸部？被害人騎乘機車倒下方向
？有無可能倒下時頸部接觸甲○○所持鐮刀造成切割傷？即認甲
○○所辯僅將鐮刀水平伸出車窗外，並未高舉云云，不足採信，
並認甲○○有殺人之不確定故意，有應於審判期日調查之證據而
未予調查及證據理由矛盾之違法。(三)甲○○與被害人素不相識，
因遭飆車族騎車持棍棒敲打車身，為嚇阻對方繼續攻擊，始將鐮
刀伸出窗外，亦未有高舉之行為。可能因被害人騎乘機車過於靠
近甲○○乘坐車輛，不小心碰觸該鐮刀，甲○○應不具殺人故意
。且甲○○僅將鐮刀伸出窗外而未揮動，能否造成被害人頸部切
割傷致死，不無疑問。原判決認僅以被害人發生死亡結果，即論
以甲○○殺人犯行，並認甲○○有無揮動鐮刀，不影響甲○○有
殺人之不確定故意，自有違背證據法則。上訴人乙○○上訴意旨
略以：(一)甲○○、林宏斌、陳姓少年均稱未看見乙○○於案發時
係朝何處開槍。而林暐期證稱乙○○係朝其座位開槍乃個人臆測
之詞。另台南市警察局現場勘驗報告及現場照片僅能證明林宏斌
等人乘坐車輛遭乙○○開槍擊中右前座下方之葉子板，子彈係由
上往下射擊，無法證明乙○○係朝有人乘坐之位置開槍。原判決
以上開證據認乙○○係朝車內林宏斌等人開槍，具有殺人之不確
定故意，自有違背證據法則。(二)原判決認乙○○朝車輛開槍時，
因無法遇見車內坐有少年，並無適用兒童及少年福利法第七十條
規定之餘地。然本件關於寄藏槍、彈部分，第一審亦依上開規定
加重刑度，原判決未撤銷第一審關於此部分加重刑度之判決，逕
行駁回乙○○此部分在第二審之上訴，自非適法各云云。
惟查原判決依憑上訴人等不利於己之部分自白，甲○○於偵查中
之供證，證人林宏斌、林暐期、陳姓少年、張伊佐於第一審之證
詞，證人潘至信於第一審之證詞，證人黃裕仁於第一審、原審之
證詞，小北百貨監視錄影翻拍畫面及檢察官勘驗筆錄、台南市警
察局現場勘察報告、現場勘察卷及所附照片，發票一張、內政部
警政署刑事警察局（下稱刑事警察局）刑醫字第０九七０一四五
七０七號指紋鑑驗書、第0000000000 DNA鑑驗書，刑
鑑字第０九七０一四四七０七、000000000號槍彈鑑定
書，相驗屍體證明書、相驗及解剖照片、財團法人奇美醫院診斷
證明書、案發現場即台南市○○路（下稱鯤鯓路）一０之一號前
路面監視錄影翻拍畫面、現場圖，檢察官勘驗筆錄、法務部法醫
研究所（下稱法醫研究所）（九七）醫剖字第０九七一一０一九
０一、0000000000號解剖鑑定書、扣案手槍一把（含
彈匣一個）及已擊發之彈頭一顆、長柄鐮刀、腰掛木鋸各二支等
證據，資以認定上訴人等有原判決事實欄所記載之犯罪事實。因
而撤銷第一審關於乙○○殺人未遂部分之科刑判決，改判依想像
競合犯規定，論處乙○○犯殺人未遂罪刑（處有期徒刑二年八月
），併為從刑之諭知，並維持第一審論處甲○○殺人罪刑（處有
期徒刑十五年）；及乙○○犯寄藏可發射子彈具殺傷力之槍枝罪
刑（處有期徒刑一年七月）部分之判決，駁回上訴人等此部分在
第二審之上訴，已詳述其所依憑之證據及認定之理由。對於甲○
○辯稱：與被害人素不相識，因遭飆車族持棍棒敲打車身，並受
乙○○持槍射擊，及被害人騎乘機車擋路情況下，為嚇阻對方，
始將鐮刀水平伸出車窗外，但未舉高或揮動，不具殺人故意；乙
○○辯稱：因遭林宏斌駕駛自小客車從對向攔截，始基於嚇阻之
意，朝地面射擊一槍，並無殺人故意各云云。經綜合調查證據之
結果，認係卸責之詞，不足採信，分別在判決內詳予指駁，並說
明其證據取捨及判斷之理由。且敘明：(1)甲○○坦承與林宏斌、
林暐期及陳姓少年等人前往購買長柄鐮刀等物，及案發時坐在三
菱轎車左後座，並將手中之長柄鐮刀伸出車外，造成被害人頸部
割傷而死亡等情，且依鑑定人即負責解剖、鑑定之法醫師潘至信
在第一審證稱：被害人頸部有一處橫向偏斜的切割傷，有切斷左
側頸動脈，因大量出血導致低血容性休克死亡等語，足認被害人
係遭銳器割斷頸部動脈大量出血而死亡無疑。(2)依證人即法醫師
潘至信於第一審證稱：「從傷口的型態可判斷兇器在傷口有由右
往左拉的動作，因為刀子是靜止的，人是活動的，如果沒有拉的
動作，刀子經過頸部會是砍的動作，是一個與皮膚垂直方向的動
作」、「刀子跟人的關係有一個移動的狀態，不管被害人在動，
還是刀子在動，都會造成這樣的切割傷」、「被害人身高一百八
十公分，傷口的位置是在頭頂下的二十四至二十九公分。又嫌疑
犯的位置是在駕駛座後面的乘客座，車窗的高度大約一公尺左右
，所以刀子要切割到被害人的脖子必須有拿起刀子的動作，因為
高度有區別，他才有辦法切割到被害人的脖子」等語。顯見甲○
○將鐮刀伸出窗外後，係將鐮刀往上高舉，並有割劃之動作。
(3)經原審前往現場勘驗，由甲○○持長柄鐮刀乘坐原車左後座位
，身高與被害人同為一百八十公分之警員乘坐同型機車，進行比
對結果，長柄鐮刀水平伸出車窗時，刀刃與警員之頸部距離達五
十二公分，垂直高度距離亦有三十一公分，顯然不可能割劃到頸
部，並須將手高舉，長柄鐮刀之刀刃始能觸及頸部，有現場勘驗
筆錄、勘驗照片及錄影帶在卷可稽。參酌證人黃裕仁於原審證稱
：案發時有乘坐被害人機車，有一部自小客車從左前方靠近我們
，我們機車往右邊倒地，被害人也是往右邊倒。在機車倒地前，
有看到那部自小客車有伸出一個長長的東西，手也有伸出車外，
時間太匆促，看不清楚有無揮動的動作等語。足認甲○○於案發
當時係將鐮刀伸出車外，並保持高舉姿勢，始割劃到被害人頸部
無訛。甲○○辯稱僅將鐮刀水平伸出車窗外，不足採信。(4)證人
潘至信復於第一審證稱：「被害人脖子傷口的方向是由上往下，
由前往後，由右往左，是一個切割的動作，如果以刀子放在自用
小客車的車窗上面呈水平狀態，而被害人在騎車的狀態下，是不
可能切到被害人的脖子，因為高度上差很多。如果是被害人跌倒
，刀子不動，人去碰刀子，應該是一個垂直進入皮膚的傷口，也
就是所謂的砍傷，不是切割傷」、「因為自用小客車的行進方向
，與機車的行進方向是相對的，假設刀子不動，車子是停止的，
但是機車在動，刀子要砍到這個人，刀口一定要向著被害人，機
車上面的人行經這個刀子時，是一個垂直方向的施力點，這是砍
，就不會造成切割傷」、「因為現場警方所提供的兇器有標示幾
個點，上頭有血跡，也就是在前端彎曲的位置附近，所以有血跡
表示這個地方附近的刀刃有碰到被害人」、「被害人騎乘在機車
上面行進當中，自用小客車也在行進當中，兩者是走相反的方向
，如果是刀子不動的情況，沒有橫向的施力的話，是會造成砍傷
，因為刀子不動，機車在動，會垂直方向進入被害人頸部的部位
，就會變成砍傷。因為兇器前端是個彎勾，彎勾頂點是尖銳的形
狀，如果只有尖端的地方跟被害人的脖子碰觸的話，會形成刺傷
，但本件解剖結果，被害人不是刺傷，是一個切割傷，所以不管
是刀子的尖端或是尖端後面的刀刃都要水平方向劃過被害人皮膚
，才有辦法形成被害人的傷口型態」等語。且於甲○○選任辯護
人詰問：「嫌疑犯是坐在自小客車後座，車子也是在行進狀態，
如果這樣碰到死者脖子，是否會造成本案切割傷？」時，亦證稱
：有無可能應該是刀子與身體的相對運動，如果在刀子、車子都
不動的情況下，被害人以水平方向去碰撞刀子，滑過刀刃，這也
是有可能的。另外一種是被害人不動，但是刀子水平的劃過被害
人，事實上是機車跟自用小客車都在動，還有車子裡面的嫌疑犯
他也有可能動那個刀子，所以有三個變數，也會形成所謂的切割
傷」等語。依潘至信上開證詞，造成被害人水平方向施力之切割
傷，固有可能發生在：第一、刀子及小客車均不動，被害人自行
去碰刀子；第二、被害人（包含乘座之機車）不動，刀子劃過被
害人；第三、小客車、被害人（包含乘座之機車）均處於移動狀
態，被告持有之刀械亦施加力量等三種狀況，然案發當時上訴人
自小客車及被害人機車係均處於行進狀態，參以證人潘至信於第
一審所稱：本件使用的兇器前面是彎的，這個兇器帶勾越過氣管
往後拉，所以左邊會比較深，與一般直的兇器不一樣，從傷口的
型態可以判斷兇器在傷口有由右往左拉的動作，如果沒有拉的動
作，刀子經過頸部會是砍的動作，是一個與皮膚垂直的動作等語
。足認本件發生過程應屬第三種狀況，並非第一、二種情形無疑
。甲○○所辯：可能係被害人跌倒後自行碰撞鐮刀，自無可採。
(5)雖證人潘至信於第一審另稱：我的鑑定結果是根據卷宗的資料
、現場行進方向的資料，以及警方所提供的刀子，刀子的形狀與
傷口來比對，綜合這些資料，鑑定報告書最後一頁記載「亦符合
兇手位於小客車駕駛座後之乘客座內，伸出兇器，揮向迎面騎乘
機車而來，位於高位之被害人頸部應有之切割傷位置與方向，是
唯一的結論」、「可以確認是刀子碰到被害人的脖子，而且它的
深度二．八公分，這是解剖的結果，應該是一個相對的動作，因
為機車跟自用小客車都在行進當中，至於有無揮的動作，我不確
定，但是一定有抬起刀子的動作」等語，就甲○○是否「揮動」
手中持有之鐮刀，表示無法明確認定。惟甲○○所持長柄鐮刀之
刀刃鋒利，加握柄長度共約八十公分，殺傷力強大，在三菱轎車
與機車以相反方向高速行駛之情形下，依一般常理，即使甲○○
無揮動鐮刀之動作，單憑兩車相反方向之作用力，亦足以嚴重割
傷被害人之身體，為一般人均可預見之事。且甲○○於案發當時
已年滿十八歲，知識經驗與一般常人無異，自無不可能預見之理
，竟仍將長柄鐮刀伸出車窗外，並由右上往左下方向割劃被害人
身體要害部位之頸部，造成長約十五公分之傷勢，致頸部動脈斷
裂大量出血死亡，足認甲○○顯有縱使被害人發生死亡結果，亦
不違背其本意之殺人不確定故意，其有無「揮動」手中持有之鐮
刀，並不影響本案事實之認定。(6)甲○○雖辯稱：與被害人並不
相識，因遭飆車族持棍棒敲打車身，並受乙○○持槍射擊，及被
害人騎乘機車擋路情況下，為嚇阻對方始將鐮刀水平伸出車窗外
，並未舉高，不具殺人故意。況依證人黃裕仁於第一審證稱：我
們的機車還沒有經過那個不明的東西（即甲○○所持之鐮刀），
剛好在那個地方，我們的機車已經倒地等語，亦見被害人係因地
形或其他因素倒地云云。查甲○○與被害人是否相識及有無怨隙
，雖可資為甲○○是否預謀殺人之參考，然並非論斷有無殺人犯
意之絕對依據。而甲○○係基於殺人之不確定故意，將鐮刀高舉
伸出車外，並割劃被害人頸部，致被害人大量出血死亡，已如上
述。且依證人黃裕仁所稱「剛好在那個地方（即甲○○所持之鐮
刀），我們的機車已經倒地」等情，益見被害人係遭甲○○手持
之鐮刀割劃頸部始受傷倒地。甲○○此部分所辯，殊無可採。(7)
乙○○自承於民國九十七年九月二十二日凌晨五時許，在鯤鯓路
西向東方向車道、距鯤鯓路三０號巷口約二百公尺處持槍向林宏
斌所駕駛之自用小客車射擊等情，且依證人林宏斌、陳姓少年、
林暐期、甲○○、張伊佐分別於偵查中、第一審之證詞，及案發
現場監視錄影翻拍畫面、台南市警察局現場勘察卷暨所附相片、
檢察官勘驗筆錄等證據，足認林宏斌駕駛自用小客車在距鯤鯓路
三０號巷口約二百公尺處迴轉時，乙○○即持槍朝該自小客車副
駕駛座處射擊，並擊中車身側裙下層車身弧形彎曲處，子彈係由
上往下射入，入射角度約三度，並非射中地面後再彈入車體。而
一般開槍示警，均係對空鳴槍，乙○○卻朝林宏斌駕駛自小客車
車內人員乘坐之範圍射擊，顯已超越一般開槍威嚇之必要程度。
且手槍為極具殺傷力之兇器，若子彈射中車內乘客，極有可能造
成人員死傷之結果，應屬公眾週知之事實，乙○○係服過兵役之
成年人，自無不知之理。乙○○竟仍持槍朝林宏斌等人乘坐之自
小客車車內人員射擊，足證乙○○顯有「縱發生車內人員死傷結
果，亦不違反其本意」之不確定殺人犯意各等語。原判決所為論
述，核與卷證資料相符，從形式上觀察，並無足以影響判決結果
之違背法令之情形。按(一)認事採證、證據之取捨及證據證明力之
判斷，俱屬事實審法院之職權，苟無違背證據法則，自不能指為
違法。本件原審綜合上訴人等不利於己之部分自白，證人林宏斌
、林暐期、陳姓少年、張伊佐、潘至信、黃裕仁之證詞，斟酌其
他證據，認定上訴人等有本件之犯罪事實。對於上訴人等辯解，
認不足採；就黃裕仁於第一審證稱：未能清楚目睹甲○○手持鐮
刀有無揮舞動作等語，不足為甲○○有利之認定，已分別在判決
內詳述其認事採證、證據取捨及判斷之理由，核與證據法則並無
違背，為其職權之適法行使，自不能指為違法。甲○○上訴意旨
(一)(二)(三)、乙○○上訴意旨(一)置原判決已說明之事項或屬原審採證
認事職權之適法行使，任意指摘，自非適法之上訴第三審理由。
(二)原判決已說明乙○○於九十七年九月二十二日凌晨五時十分許
開槍射擊林宏斌駕駛之自用小客車時，天色仍屬昏暗，且不認識
陳姓少年，顯難認定乙○○開槍時有預見陳姓少年為未滿十八歲
少年之可能性，尚無適用兒童及少年福利法第七十條第一項前段
規定加重刑責之餘地，因認第一審判決就殺人未遂部分適用上開
規定加重其刑，即有違誤，而撤銷第一審關於此部分之判決。惟
第一審判決就乙○○所犯寄藏具殺傷力改造手槍及子彈部分，並
未依上開規定加重其刑，原審因而維持第一審此部分判決，駁回
乙○○此部分在第二審之上訴（見原判決理由五、(二)），於法並
無不合。乙○○上訴意旨(二)所指，尚有誤會。上訴人等上訴意旨
所指，或對於原判決究竟如何違背法令，並未依卷內訴訟資料為
具體之指摘，或徒憑己意，就屬原審採證認事職權之適法行使，
及原判決已經說明事項，任意指摘為違法，核與法律規定得為第
三審上訴理由之違法情形，均不相適合，應認其等上訴違背法律
上之程式，予以駁回。
據上論結，應依刑事訴訟法第三百九十五條前段，判決如主文。
中    華    民    國  九十九  年    八    月   十二   日
                      最高法院刑事第十二庭
                          審判長法官  黃  一  鑫
                                法官  張  春  福
                                法官  李  錦  樑
                                法官  陳  國  文
                                法官  黃  梅  月
本件正本證明與原本無異
                                      書  記  官
中    華    民    國  九十九  年    八    月   二十   日
                                                      Ｅ

司法院資訊處製作；財團法人民間司法改革基金會備份。
